臺灣臺南地方法院民事判決　　　　　　 100年度訴字第1301號
原告　古 幸 福
被告　曾吳麗雲
　　　陳 義 雄
上列當事人間請求給付借款事件，經本院於民國100年12月7日言
詞辯論終結，判決如下：
    主      文
被告陳義雄應給付原告新臺幣貳佰萬元，及自民國100年8月18日
起至清償日止，按週年利率百分之五計算之利息。
原告其餘之訴駁回。
訴訟費用新臺幣貳萬零捌佰元，由被告陳義雄負擔新臺幣貳萬元
，其餘由原告負擔。
    事實及理由
一、被告曾吳麗雲經合法通知，未於言詞辯論期日到場，核無民
    事訴訟法第386條所列各款情形， 爰依原告之聲請，由其一
    造辯論而為判決。
二、原告主張略以：
（一）訴外人許軫發持穗暹企業股份有限公司（負責人為被告曾
      吳麗雲）發票，經被告陳義雄背書之如附表所示票面金額
      合計新臺幣（下同）200萬元之2紙支票（以下簡稱系爭支
      票）向原告借款200萬元，詎系爭支票經原告提示，均遭
      付款銀行以存款不足為由退票，屢經催討，被告均置之不
      理，爰依票據之法律關係，請求被告給付系爭支票票款及
      其利息。
（二）聲明：
    1.被告應給付原告200萬元，及自100年8月11日起至清償日
      止，按週年利率百分之五計算之利息。
    2.訴訟費用由被告負擔。
三、被告抗辯略以：
（一）被告曾吳麗雲只是穗暹企業股份有限公司的掛名負責人，
      被告陳義雄才是實際經營之人，系爭支票係被告陳義雄簽
      發背書後向訴外人許軫發調借現金，但許軫發取得系爭支
      票後，並未交付現金予被告，且系爭支票上亦無許軫發之
      背書，被告就系爭支票自無庸負責。
（二）按參照票據法第13條規定之反面解釋，本票屬無因證券，
      票據債務人固不得以自己與發票人或執票人前手間所存在
      之抗辯事由對抗執票人，惟尚非不得以自己與執票人間所
      存在之抗辯事由對抗執票人。本件系爭本票係由被上訴人
      簽發後交付予上訴人，執票人即上訴人為發票人之直接後
      手，上訴人主張被上訴人向伊借款而簽發系爭本票，既為
      被上訴人所否認，依上說明，上訴人就其主張被上訴人因
      借款而簽發本票之基礎原因事實自應負舉證責任（最高法
      院98年臺簡上字第34號裁定）。本件原告主張其係因借款
      予被告曾吳麗雲方取得系爭支票，被告陳義雄亦因此而背
      書擔保，惟被告曾吳麗雲並未向原告借款，亦未曾取得系
      爭借款，則自無給付借款之責，故被告陳義雄亦當無擔保
      該筆借款之責。又本件原告既主張兩造為直接前後手之關
      係，則自應由原告就被告曾吳麗雲因借款而簽發支票之基
      礎原因事由負舉證責任。
（三）又被告曾吳麗雲並非系爭支票之發票人，自無需擔負發票
      人之責任。另按票據債務人不得以自己與發票人或執票人
      之前手間所存抗辯之事由對抗執票人。但執票人取得票據
      出於惡意者，不在此限，票據法第13條定有明文。本件被
      告曾吳麗雲既未向原告借款，亦未曾取得系爭借款，則原
      告取得系爭支票顯係惡意，背書人即被告陳義雄自得依上
      開條文之規定，以被告曾吳麗雲抗辯「未借款及未取得借
      款」之事由對抗執票人即原告。
（四）聲明：
    1.原告之訴駁回。
    2.訴訟費用由原告負擔。
四、得心證之理由：
（一）原告主張執有系爭支票，經提示不獲兌現之事實，業據提
      出支票2紙及退票理由單4紙為證，且為到場被告陳義雄所
      不爭執，而被告曾吳麗雲未於言詞辯論期日到場爭執，亦
      未提出任何書狀作有利於己之陳述，依上開調查證據之結
      果，堪信原告主張為真實。
（二）按發票人應照支票文義擔保支票之支付； 執票人於第130
      條所定提示期限內，為付款之提示而被拒絕時，對於前手
      得行使追索權；執票人向支票債務人行使追索權時，得請
      求自為付款提示日起之利息，如無約定利率者，依年利六
      釐計算；發票人、承兌人、背書人及其他票據債務人，對
      於執票人連帶負責，此於支票準用之， 票據法第126條、
      第131條、第133條、第144條、第96條第1項分別定有明文
      。本件原告依票據關係 請求被告給付系爭支票之票款200
      萬元乙節，為被告所否認，並以前揭情詞置辯。經查：
    1.被告陳義雄稱伊係穗暹企業股份有限公司實際經營者，有
      權簽發系爭支票，而系爭支票上陳義雄之背書亦為真實等
      語（見本院100年12月7日言詞辯論筆錄），則系爭支票自
      屬真正有效。
    2.按票據為流通證券，且無記名支票得僅依交付轉讓之，此
      觀票據法第144條準用同法第30條第1項規定即明。被告陳
      義雄雖辯稱伊簽發並背書系爭支票，係向訴外人許軫發調
      借現金，而系爭支票沒有訴外人許軫發之背書，伊不用負
      責云云。惟查，系爭支票並未記名，自得僅依交付轉讓之
      ，被告陳義雄以系爭支票並無許軫發之背書據以抗辯無庸
      負背書責任云云，自屬無據，不足憑採。
    3.復按票據債務人不得以自己與發票人或執票人之前手間所
      存抗辯之事由對抗執票人；但執票人取得票據出於惡意者
      ，不在此限，票據法第13條定有明文。又票據行為為不要
      因行為，即不以給付之原因為要素而得成立之行為，凡簽
      名於票據之人，不問原因如何，均須依票上所載文義負責
      ，除執票人取得票據係出於惡意或詐欺者外，發票人不得
      以自己與執票人前手所存抗辯之事由，對抗執票人；執票
      人不負證明關於給付之原因之責任，如票據債務人主張執
      票人取得票據出於惡意或詐欺時，則應由該債務人負舉證
      之責 （最高法院49年臺上字第678號、64年臺上字第1540
      號判例意旨參照）。被告陳義雄雖又辯稱伊未向訴外人許
      軫發借得款項云云，惟查，被告陳義雄自承系爭支票之原
      因關係存於其與執票人之前手即訴外人許軫發間，被告陳
      義雄復未能舉證證明原告取得系爭支票係出於惡意，則被
      告陳義雄就該原因關係所為抗辯，尚無從對抗原告。是被
      告陳義雄此部分抗辯，亦無可採。
    4.末查，被告陳義雄陳稱伊係穗暹企業股份有限公司之實際
      經營者，系爭支票其簽發，則系爭支票之發票人係穗暹企
      業股份有限公司，被告曾吳麗雲僅係穗暹企業股份有限公
      司名義上之負責人，並非系爭支票發票人。是被告曾吳麗
      雲抗辯並非系爭支票之發票人，無需就系爭支票負責等語
      ，為可採信。
    5.綜上，被告陳義雄應就系爭支票負背書人之責任；被告曾
      吳麗雲則無需就系爭支票負票據責任。
（三）綜上所述，原告本於票據之法律關係，請求系爭支票背書
      人即被告陳義雄給付原告系爭支票之票款200萬元， 及自
      提示日即100年8月18日起至清償日止，按週年利率百分之
      五（低於百分之六）計算之利息，為有理由，應予准許。
      而逾前揭範圍之利息請求（自100年8月11日至100年8月17
      日之利息請求），及對被告曾吳麗雲之請求，均無理由，
      應予駁回。
五、本件判決基礎已臻明確，兩造其餘攻擊防禦方法與舉證，經
    審核結果，均不能動搖該基礎，且與本件事實之認定無涉，
    自無庸一一贅述，附此敘明。
六、按訴訟費用，由敗訴之當事人負擔；又法院為終局判決時，
    應依職權為訴訟費用之裁判，民事訴訟法第78條及第87條第
    1項分別定有明文。 經核本件訴訟費用額為20,800元（即第
    一審裁判費），而原告之請求為有一部有理由，一部分無理
    由， 爰依上開規定確定兩造各應負擔之訴訟費用如主文第3
    項所示。
七、據上論結，原告之訴，為一部有理由，一部無理由，依民事
    訴訟法第385條第1項前段、 第79條、第85條第1項、第87條
    第1項，判決如主文。
中    華    民    國   100    年    12    月    21    日
                          臺灣臺南地方法院民事第二庭
                                法  官  王 獻 楠
上為正本，係照原本作成。
如不服本判決，應於本判決送達後20日內提出上訴狀（須按他造
當事人之人數附繕本）。如委任律師提起上訴者，應一併繳納上
訴審裁判費。
中    華    民    國   100    年    12    月    27    日
                                書記官  李 鎧 安
附表：
┌─────┬──────┬─────┬───────┐
│票據號碼  │發   票   日│金      額│提   示   日  │
├─────┼──────┼─────┼───────┤
│DA0000000 │100年8月10日│1,000,000 │100年8月18日  │
├─────┼──────┼─────┼───────┤
│DA0000000 │100年8月10日│1,000,000 │100年8月18日  │
├─────┴──────┴─────┴───────┤
│註：以上金額均為新臺幣，日期均為民國，付款人均為第一│
│    銀行赤崁分行，發票人均為穗暹企業股份有限公司。  │
└──────────────────────────┘